最高法院民事判決　　　　　　　　　　　　　　　　九十三年度台上字第一一六號
　　上　訴　人　乙○○
　　訴訟代理人　解家源律師
　　　　　　　　陳志浩律師
　　被 上訴 人　甲○○
　　　　　　　　丙○○
右當事人間請求確認婚姻關係無效事件，上訴人對於中華民國九十一年五月十五日台
灣高等法院第二審判決（九十年度家上字第三０九號），提起上訴，本院判決如左：
    主  文
原判決廢棄，發回台灣高等法院。
    理  由
本件上訴人主張：上訴人與被上訴人甲○○為夫妻，民國八十七年間，上訴人受被上
訴人甲○○之詐騙與威脅，簽立離婚協議書並辦妥離婚登記，被上訴人甲○○於九十
年一月七日另與被上訴人丙○○結婚。惟上訴人與甲○○之離婚協議書上所載證人樊
志豪、敬忠（已改名敬一帆）並未親自聽聞上訴人有離婚之真意，自難作為上訴人與
甲○○離婚之證人，該離婚不備法定要件而尚未成立。上訴人已另案訴請確認與甲○
○之婚姻關係存在，經判決上訴人勝訴確定，被上訴人甲○○與被上訴人丙○○之結
婚自屬重婚而為無效等情。爰求為確認被上訴人甲○○與被上訴人丙○○之結婚無效
之判決（上訴人另請求確認被上訴人甲○○與上訴人之離婚契約無效部分，業經第一
審判決上訴人敗訴確定）。
被上訴人甲○○則以：其與上訴人因個性不合而協議離婚，並辦畢離婚登記，自屬合
法有效，其嗣後再與被上訴人丙○○結婚，並非無效。另被上訴人丙○○則以：其係
善意且無過失信賴甲○○與上訴人之離婚登記而與甲○○結婚，依司法院大法官會議
釋字第三六二號解釋意旨，被上訴人甲○○及丙○○二人之婚姻仍屬合法有效各等語
，資為抗辯。
原審將第一審所為上訴人勝訴之判決廢棄，改判駁回其在第一審之訴，無非以：被上
訴人甲○○係十四年三月十九日出生，上訴人係二十五年九月十五日出生，二人於四
十七年六月十五日結婚，婚後育有二女，惟因個性不合，感情並非融洽，乃於八十七
年七月間，由甲○○書妥「離婚協議書」交予上訴人簽名，經訴外人樊志豪、敬忠簽
名見證後，二人於同年七月二十二日同赴戶政事務所辦理離婚登記。嗣後被上訴人甲
○○於九十年一月七日另與被上訴人丙○○公證結婚，惟上訴人以前開離婚協議書未
經證人樊志豪、敬忠親自聽聞離婚真意，認離婚要件不備而未成立，於同年一月九日
另案起訴請求確認其與甲○○之婚姻關係存在，經台灣士林地方法院於同年三月二十
日判決上訴人勝訴確定等事實，有戶籍謄本、離婚協議書、結婚公證書、婚宴請柬附
卷可稽，並經調閱另案九十年度婚字第二四號、九十年度家抗字第二七九號民事卷查
明屬實，堪信為真實。按有配偶者，不得重婚；違反此規定者，結婚無效，固為民法
第九百八十五條第一項、第九百八十八條第二款所明定。惟「民法第九百八十八條第
二款關於重婚無效之規定，乃所以維持一夫一妻婚姻制度之社會秩序，就一般情形而
言，與憲法尚無牴觸。惟如前婚姻關係已因確定判決而消滅，第三人本於善意且無過
失，信賴該判決而與前婚姻之一方相婚者，雖該判決嗣後又經變更，致後婚姻成為重
婚；究與一般重婚之情形有異，依信賴保護原則，該後婚姻之效力，應予以維持。首
開規定未兼顧類此之特殊情況，與憲法保障人民結婚自由權利之意旨未盡相符，應予
檢討修正。在修正前，上開規定對於前述因信賴確定判決而締結之婚姻部分，應停止
適用」，業經大法官會議釋字第三六二號解釋在案。該解釋雖係就信賴確定判決所為
之重婚情形作出解釋，然婚姻狀況之安定，影響身份、親屬、財產關係至鉅，故社會
生活秩序之維護，以及人民結婚自由之保障，二者必需兼顧。上開解釋意旨乃揭示依
信賴保護原則，認後婚姻之效力，仍應予以維持，並非限縮於前婚姻關係因確定判決
而消滅，嗣該判決又經變更者，始有其適用，此由解釋理由書指出除因信賴確定判決
所導致之重婚外，尚有其他類似原因所導致重婚之特殊情況至明。本件上訴人另案訴
請確認其與被上訴人甲○○之婚姻關係存在，雖經法院採酌證人所為關於離婚證人未
親聞上訴人確有離婚真意之證詞，認定被上訴人甲○○與上訴人間之離婚因要件不備
而尚未成立，判決確認上訴人與被上訴人甲○○婚姻關係存在。惟被上訴人甲○○始
終堅信上訴人有離婚之真意，二人已合法離婚，乃再與被上訴人丙○○結婚，其主觀
上並無重婚之認知，亦無證據證明甲○○明知或可能知悉其與上訴人之協議離婚欠缺
實質要件而不成立之事實。且上訴人與甲○○之協議離婚是否合法有效，既尚待法院
調查審認，甲○○在上訴人提起該訴訟之前，與被上訴人丙○○結婚，亦難認其有明
知與上訴人協議離婚為無效之惡意情事。又甲○○與丙○○係於九十年一月七日公證
結婚，辦理公證時必需提出身份證明文件，因上訴人與甲○○早於八十七年七月二十
二日辦理離婚登記，故公證時甲○○所提出之身分證配偶欄為空白。且當時上訴人尚
未提起另案確認婚姻關係存在訴訟，復無任何證據足資證明被上訴人丙○○明知或可
能知悉甲○○與上訴人之協議離婚存有潛在瑕疵，被上訴人丙○○抗辯其係善意且無
過失信賴戶政機關之戶籍資料而與甲○○公證結婚，應屬實情，揆諸前開大法官會議
釋字第三六二號解釋意旨，其婚姻自應受相當之保障。被上訴人結婚時均係善意且無
過失信賴甲○○與上訴人間之婚姻業已消滅，基於維護婚姻之本質及社會秩序之安定
，並保障結婚之自由，被上訴人間之婚姻效力，自應予維持。上訴人以被上訴人之結
婚為重婚，請求確認被上訴人之結婚為無效，非有理由，不應准許等詞，為其判斷之
基礎。
按司法院大法官會議釋字第三六二號解釋意旨，係指民法第九百八十八條第二款關於
重婚無效之規定，未兼顧類似「前婚姻關係已因確定判決而消滅，第三人本於善意且
無過失，信賴該判決而與前婚姻之一方相婚，該判決嗣後又經變更，致後婚姻成為重
婚」之特殊情況，與憲法保障人民結婚自由權利之意旨未盡相符，應予檢討修正。在
修正前，上開重婚無效之規定「對於前述因信賴確定判決而締結之婚姻部分」，應停
止適用。該解釋並非指上開民法第九百八十八條第二款關於重婚無效之規定「對於類
似前述因信賴確定判決而締結之婚姻部分」，應停止適用。原審認依前開大法官會議
解釋，本件係類似前述因信賴確定判決而締結婚姻之情形，不適用民法第九百八十八
條第二款規定，因而為上訴人不利之判決，其見解自有可議。上訴論旨，執以指摘原
判決不當，求予廢棄，非無理由。
據上論結，本件上訴為有理由，依民事訴訟法第四百七十七條第一項、第四百七十八
條第二項，判決如主文。
中　　　華　　　民　　　國　　九十三　　年　　　一　　　月　　二十九　　日
                              最高法院民事第二庭
                                  審判長法官  曾　桂　香
                                        法官  劉　延　村
                                        法官  劉　福　聲
                                        法官  黃　秀　得
                                        法官  陳　國　禎
      右正本證明與原本無異
                                              書  記  官
中　　　華　　　民　　　國　　九十三　　年　　　二　　　月　　　十　　　日
                                                                        Ｂ
